臺灣高等法院刑事裁定
110年度毒抗字第73號
抗  告  人
即  被  告  陳萱  




上列抗告人即被告因違反毒品危害防制條例案件，不服臺灣新北
地方法院109年度毒聲字第860號，中華民國109年12月18日裁定
（聲請案號：臺灣新北地方檢察署109年度聲觀字第801號），提
起抗告，本院裁定如下：
    主  文
抗告駁回。
    理  由
一、原裁定意旨略以：抗告人即被告（下稱抗告人）陳萱於民國
    109 年7 月10日16、17時許，在新北市永和區某堤防附近之
    停車場內，施用第二級毒品甲基安非他命、第一級毒品海洛
    因等情，業據其於偵訊時坦承不諱（見毒偵卷第61頁反面）
    ，且抗告人為警查獲後所採集之尿液，經送請台灣檢驗科技
    股份有限公司以酵素免疫分析法初步檢驗、氣相層析質譜儀
    法確認檢驗之結果，呈安非他命、甲基安非他命、可待因及
    嗎啡陽性反應，有新北市政府警察局受採集尿液檢體人姓名
    及檢體編號對照表（檢體編號：F0000000）及上開公司出具
    之濫用藥物檢驗報告（報告日期：2020/07/31）各1 份附卷
    可稽，復有扣案之海洛因1 包可資佐證，足認抗告人之任意
    性自白與事實相符，抗告人確有施用第一、二級毒品之行為
    ，堪以認定。次查抗告人前於105 年間因施用及持有毒品案
    件，經臺灣臺北地方檢察署檢察官以105 年度毒偵字第4448
    號為附命完成戒癮治療之緩起訴處分確定，嗣緩起訴處分經
    撤銷，由同署檢察官起訴，經臺灣臺北地方法院以106年度
    審訴字第822 號判決處有期徒刑8 月，復經非常上訴，由最
    高法院以107 年度台非字第167 號判決撤銷改判有期徒刑7 
    月確定，其後雖又曾另犯施用毒品罪，並經判處罪刑確定，
    惟未再接受觀察、勒戒或強制戒治之執行等節，有臺灣高等
    法院抗告人前案紀錄表附卷可稽。亦即抗告人本案所為（10
    9 年7 月10日）前，縱曾經檢察官為附命完成戒癮治療之緩
    起訴處分，但究非「觀察、勒戒或強制戒治」，亦難等同視
    之，抗告人既未曾接受觀察、勒戒或強制戒治之執行，自應
    再令觀察、勒戒，且不因其間是否另犯施用毒品罪經起訴、
    判刑或執行而有不同。再查抗告人前於91年間因施用毒品案
    件，經強制戒治後，於92年6 月20日因停止其處分之出監，
    此後即未曾再受觀察、勒戒或強制戒治之執行等情，有臺灣
    高等法院抗告人前案紀錄表及矯正簡表各1 份在卷可稽。是
    抗告人本案所為（109 年7 月10日）距其最近1 次因犯施用
    毒品罪經觀察、勒戒或強制戒治執行完畢之日即92年6 月20
    日已逾3年，依上開說明，即應再令觀察、勒戒。從而，檢
    察官聲請將抗告人送觀察、勒戒，於法有據，爰依毒品危害
    防制條例第20條第3 項、第1 項、觀察勒戒處分執行條例第
    3 條第1 項，裁定應送勒戒處所觀察、勒戒，其期間不得逾
    2月等語。
二、抗告意旨略以：抗告人於109年4月間，最疼愛之胞弟之故跳
    樓自殺身亡，其父親也為此深受喪子之痛，而使原本患有之
    疾病「巴金森氏症」病情更加嚴重，抗告人在一時間遭受家
    中如此重大變故之下，不知如何面對，在惶恐、悲傷、茫然
    情緒下，竟用了最不該最愚昧的方式來逃避面臨的生活問題
    ，而抗告人在經警察查獲後經自我省思下，也立即了解了自
    己犯下的錯誤，在一番反省後抗告人已懂得去面對生活上的
    困境，也找尋了一份正常工作，開始重新生活，父親也在抗
    告人的照顧下病情好轉許多，全家也在共同努力下，走出了
    喪失至親的傷痛，抗告人深知自己觸犯法律，也願意為自己
    錯誤的行為負責，但抗告人懇請庭上能念及父親年事已高，
    且才經抗告人照顧之下身體健康逐漸好轉，若在此時又忽然
    離開父親身旁，抗告人真的不知父親能否承受這突來的變故
    ，其姊也早嫁人於中部居住，一直由抗告人照顧雙親，其姊
    家中也有公婆須照料，也不便離開自家，抗告人若執行觀察
    勒戒，家中雙親不知能託付於何人照料其生活，故基於上述
    之理由，懇請念及抗告人的處境，將其觀察勒戒改以戒癮治
    療之判處，讓抗告人得以用戒癮治療的方式來為自己錯誤的
    行為負責之餘，也能使雙親不必再承受面對兒女帶來的傷痛
    等語。
三、被告行為後，毒品危害防制條例於109年1月15日修正公布、
    同年7月15日施行，將施用毒品之再犯期間由「5年」改為「
    3年」，並就修正施行後仍於偵查中之案件，規定由檢察官
    逕依修正後規定處理，此觀同條例第20條第3項、第23條第2
    項、第35條之1第1款規定亦明。又本次修正之毒品危害防制
    條例第20條第3項及第23條第2項，雖僅將原條文之再犯期間
    由「5年」改為「3年」，惟鑑於將施用毒品者監禁於監獄內
    ，僅能短期間防止其接觸毒品，因慣用毒品產生之「心癮」
    根本無法根除，並慮及毒品條例施行多年累積之戒毒經驗及
    實效，暨逐步擴充之醫療、戒癮機構、專業人力、社區支援
    系統等資源，尤以同條例第24條修正，擴大檢察官對施用毒
    品者附條件緩起訴處分之範圍，使其能視個案具體情形給予
    適當多元社區處遇。本次修正後對於施用毒品者之思維，自
    應與時俱進，擺脫以往側重於「犯人」身分之處罰，著重其
    為「病患」之特質，並以「治療」疾病為出發點，重新評價
    前揭所謂「3年後再犯」之意義。而毒品戒除不易，須經長
    期且持續之治療，施用毒品者既被視為「病患性犯人」，最
    佳處遇方式即為治療。對於施用毒品者之治療方式，有機構
    外之處遇（如自行赴醫院戒癮、附命完成戒癮治療緩起訴處
    分等），或機構內之觀察、勒戒或強制戒治；至對施用毒品
    者科以刑罰，無非在運用刑罰之一般預防功能以嚇阻毒品之
    施用。監獄為執行場所而非戒癮專責機構，針對施用毒品者
    及其再犯之特性，法務部於106年12月5日頒訂之「科學實證
    之毒品犯處遇模式計畫」，目的即是積極引進地區醫療體系
    之協助，提供毒癮戒治，落實社區追蹤輔導及治療之銜接，
    俾修復創傷、預防再犯。惟刑罰因涉及人身自由之基本權，
    故於施用毒品初犯時皆以傳統之機構外或機構內處遇方式治
    療，如再施用毒品時，始科以刑事責任。而當刑罰處遇仍不
    能有效幫助施用毒品者改善惡習時，即表示無法以此方式發
    揮治療效果，若繼續施以刑罰只具懲罰功能，不僅無法戒除
    毒癮，更漸趨與社區隔離，有礙其復歸社會。基於憲法應保
    障人民之生存權，及根據每個國民生存照顧需要提供基本給
    付之理念，為協助施用毒品者戒除毒癮復歸社會，對於經監
    獄監禁處遇後仍再犯之施用毒品者，更應恢復以機構內、外
    之治療協助其戒除毒癮。此即本次修正毒品危害防制條例第
    20條第3項關於施用毒品者所謂「3年後再犯」係何所指之立
    法真諦。除檢察官優先適用第24條命附條件緩起訴處分處遇
    （不論幾犯，亦無年限）外，對於施用毒品初犯者，應適用
    第20條第1項、第2項為機構內之觀察、勒戒或強制戒治；若
    於上開機構內處遇執行完畢釋放後，於「3年內再犯」者，
    依第23條第2項規定，應依法追訴；倘於「3年後再犯」自應
    再回歸到傳統醫療體系機構內重為觀察、勒戒或強制戒治之
    治療。是對於戒除毒癮不易者，唯有以機構內、外處遇及刑
    事制裁等方式交替運用，以期能控制或改善其至完全戒除毒
    癮。故本次修正後所謂「3年後（內）再犯」，自應跳脫以
    往窠臼，以「3年」為期，建立「定期治療」之模式。其規
    定中所謂「3年後再犯」，只要本次再犯（不論修正施行前
    、後）距最近一次觀察、勒戒或強制戒治執行完畢釋放已逾
    3年者，即該當之，不因其間有無犯施用毒品之罪經起訴、
    判刑或執行而受影響(最高法院大法庭109年度台上大字第38
    26號裁定參照）。
四、經查：
　㈠抗告人於上開時、地，以先將甲基安非他命置於玻璃球內燒
    烤吸食所生煙霧之方式，施用第二級毒品安非他命1次；再
    將海洛因放置在捲菸內以抽菸之方式，施用第一級毒品海洛
    因1次之事實，業據抗告人於偵訊時坦承不諱，而抗告人為
    警查獲經警採尿送驗，檢驗結果呈安非他命、甲基安非他命
    、可待因及嗎啡陽性反應一節，亦台灣檢驗科技股份有限公
    司2020年7月31日濫用藥物檢驗報告1份在卷可稽（見毒偵卷
    第51頁至第52頁），此外，復有新北市政府警察局永和分局
    搜索扣押筆錄、扣押物品目錄表、勘查採證同意書、新北市
    政府警察局受採集尿液檢體人姓名及檢體編號對照表（檢體
    編號：F0000000）各1 份在卷足憑（見毒偵卷第14頁至第16
    頁、第24頁至第25頁），及海洛因1 包扣案為證，堪認抗告
    人上開任意性自白核與事實相符，應堪採信。是抗告人上揭
    施用第一、二級毒品之犯行，洵堪認定。又抗告人前於91年
    間因施用毒品案件，經臺灣台北地方法院裁定觀察勒戒及強
    制戒治確定後，於92年6月20日因停止其處分之出監；嗣再
    因施用及持有毒品案件，經臺灣臺北地方檢察署檢察官以10
    5 年度毒偵字第4448號為附命完成戒癮治療之緩起訴處分確
    定，嗣經檢察官撤銷緩起訴處分，並未完成戒癮治療，不得
    視為已再次接受觀察勒戒執行完畢，此後即未曾再受觀察、
    勒戒或強制戒治之執行等情，有本院前案紀錄表在卷可查。
    抗告人於前述強制戒治執行完畢釋放3年後之109 年7 月10
    日，再犯本件施用第一、二級毒品罪，故原裁定令抗告人入
    勒戒處所觀察、勒戒，並無違法或不當。
　㈡抗告意旨固稱：懇請念及抗告人的處境，將其觀察勒戒改以
    戒癮治療之判處云云，惟按毒品危害防制條例規定觀察、勒
    戒規定，係一種針對受處分人將來之危險所為預防、矯正措
    施之保安處分，目的係為斷絕施用毒品者之身癮及心癮，並
    屬強制規定，除檢察官審酌個案情形，依同法第24條第1項
    為附命完成戒癮治療之緩起訴處分，可排除適用外，凡經檢
    察官聲請，除檢察官有違法或濫用其裁量權之情事外，法院
    僅得依法裁定令入勒戒處所觀察、勒戒，以查其是否仍有施
    用毒品傾向，並據以斷定幫助受處分人徹底戒毒之方法，法
    院尚無自由斟酌以其他方式替代之權。執此，原審詳查後，
    認抗告人確有施用第一、二級毒品之行為，裁定應送勒戒處
    所觀察、勒戒，於法並無不合。又本件查無檢察官聲請有何
    違背法令、認定事實有誤或其他重大明顯瑕疵之處，況檢察
    官業就被告是否曾觀察勒戒、或至醫院接受戒癮治療訊問過
    被告（毒偵卷第61頁背面），足見檢察官業已具體審酌被告
    之情況，其聲請應屬有據，自無由法院審酌以其他方式替代
    之餘地，亦無因抗告人之個人因素，而由法院逕准其以其他
    方式替代觀察、勒戒執行之餘地，是抗告意旨前揭所請，核
    非有憑，尚無從據此認定原裁定有所違誤。
五、綜上，抗告人既有本件施用第一、二級毒品之行為，自有予
    以矯治並預防其將來繼續施用之必要性，原審依檢察官聲請
    ，裁定將抗告人送勒戒處所觀察、勒戒，經核並無違誤。抗
    告人猶執前詞提起本件抗告，指摘原裁定不當，為無理由，
    應予駁回。　　
據上論斷，應依刑事訴訟法第412 條，裁定如主文。
中　　華　　民　　國　　110 　年　　1 　　月　　29　　日
                    刑事第七庭  審判長法　官  孫惠琳
　　　　　　　　　　　　　　　　　　　法　官  張育彰
　　　　　　　　　　　　　　　　　　　法　官  王惟琪
以上正本證明與原本無異。
不得再抗告。
                                      書記官  簡偉閔
中　　華　　民　　國　　110 　年　　1 　　月　　29　　日